臺灣高等法院臺南分院民事判決
110年度上易字第159號
上  訴  人  姚繼雄  

訴訟代理人  陳文忠律師
            蔡青芬律師
被 上訴 人  陳恩慈



上列當事人間債務人異議之訴等事件，上訴人對於民國110年4月
19日臺灣臺南地方法院110年度訴字第207號第一審判決提起上訴
，被上訴人並為訴之追加，本院於111年3月1日言詞辯論終結，
判決如下：
    主      文
上訴及被上訴人追加之訴均駁回。
第二審訴訟費用（含追加之訴部分）由上訴人負擔。
    事實及理由
甲、程序方面：
   按第二審訴之變更或追加，非經他造同意不得為之，但請求
   之基礎事實同一者，不在此限，民事訴訟法第446條第1項、
   第255條第1項第2款定有明文。本件被上訴人於原審起訴請求
   ㈠確認上訴人所持臺灣臺南地方法院（下稱臺南地院）109年
   度司執當字第120312號債權憑證（下稱系爭債權憑證）對被
   上訴人之票款請求權不存在、㈡上訴人不得持系爭債權憑證為
   執行名義對被上訴人為強制執行、㈢臺南地院109年度司執字
   第123167號強制執行事件（下稱系爭123167號執行事件）對
   被上訴人所為之強制執行程序應予撤銷；嗣因上訴人接續執
   系爭債權憑證聲請核發收取命令，經臺南地院110年度司執字
   第62126號強制執行事件（下稱系爭62126號執行事件）受理
   在案，被上訴人乃於上訴人上訴後，追加請求系爭62126號執
   行事件對被上訴人所為之強制執行程序應予撤銷（本院卷二
   第195頁），經核其追加請求之基礎事實仍屬上訴人聲請強制
   執行被上訴人對訴外人蔡國華債權之強制執行事件，與民事
   訴訟法第446條第1項但書及第255條第1項第2款規定相符，應
   予准許，合先敘明。
乙、實體方面：
一、被上訴人主張：上訴人持訴外人呂昆全簽發、經被上訴人背
    書、票面金額共計新臺幣（下同）800,000元之支票4張（下
    稱系爭支票），向臺南地院起訴請求被上訴人給付票款，經
    臺南地院92年度簡字第12號判決（下稱系爭判決），被上訴
    人應給付上訴人800,000元，及自民國91年3月11日起至清償
    日止，按週年利率5%計算之利息，系爭判決並於93年1月27
    日確定。上訴人遲至109年12月10日始執系爭判決及確定證
    明書，以被上訴人無財產可供執行，聲請臺南地院109年度
    司執字第120312號核發債權憑證（即系爭債權憑證），復以
    系爭債權憑證為執行名義，向臺南地院民事執行處聲請就被
    上訴人對訴外人陳素雲、蔡國華之債權為強制執行，經系爭
    123167號執行事件核發禁止被上訴人於800,000元，及自91
    年3月11日起至清償日止，按週年利率5%計算之利息、執行
    費6,400元之範圍內，收取對蔡國華之債權或為其他處分，
    於期限屆至得收取時，蔡國華亦不得對被上訴人清償之執行
    命令。因上訴人聲請核發系爭債權憑證時，距系爭判決確定
    時點已相隔15年以上，系爭支票之票款請求權已逾民法第13
    7條第3項規定之5年時效而消滅，上訴人自不得持系爭債權
    憑證為執行名義向被上訴人為強制執行，爰依強制執行法第
    14條第1項規定，請求確認上訴人所持系爭債權憑證對被上
    訴人之票款請求權不存在、上訴人不得持系爭債權憑證為執
    行名義對被上訴人為強制執行、系爭123167號執行事件之強
    制執行程序應予撤銷等語。
二、上訴人則以：被上訴人曾於108年10月8日承諾上訴人，倘其
    從蔡國華處取得現金後，將優先清償對上訴人所負債務，顯
    見被上訴人有拋棄時效利益之意思，不得拒絕履行債務等語
    ，資為抗辯。
三、原審為上訴人敗訴之判決，上訴人不服，提起上訴，並聲明
    ： ㈠原判決廢棄。㈡被上訴人在第一審之訴駁回。
　　被上訴人答辯聲明：上訴駁回。並追加聲明：系爭62126號
    執行事件對被上訴人所為之強制執行程序應予撤銷。
四、兩造不爭執事項：
　㈠上訴人以其持有呂昆全簽發、經被上訴人背書、票面金額共
    計80萬元之支票4張（即系爭支票），向臺南地院請求被上
    訴人給付票款，經臺南地院於92年11月26日以92年度簡字第
    12號判決，被上訴人應給付上訴人800,000元，及自91年3月
    11日起至清償日止，按週年利率5%計算之利息，前開判決並
    於93年1月27日確定（即系爭判決）。
  ㈡上訴人自取得系爭判決後，迄至109年12月10日始持系爭判決
    及確定證明書，以被上訴人無財產可供執行，聲請臺南地院
    核發債權憑證，經臺南地院109年度司執字第120312號給付
    票款執行事件於109年12月14日核發債權憑證（即系爭債權
    憑證），並於109年12月18日送達上訴人。
  ㈢上訴人於109年12月18日持系爭債權憑證，向臺南地院聲請強
    制執行被上訴人對蔡國華之債權，經臺南地院民事執行處以
    109年度司執字第123167號給付票款執行事件受理（即系爭1
    23167號執行事件），於109年12月23日核發執行命令，禁止
    被上訴人在800,000元及自91年3月11日起至清償日止，按週
    年利率5%計算之利息、執行費6,400元之範圍内，收取對蔡
    國華之債權或為其他處分，蔡國華亦不得對被上訴人清償。
    嗣經蔡國華聲明異議後，系爭123167號執行事件於110年1月
    13日核發執行命令，禁止被上訴人在800,000元及自91年3月
    11日起至清償日止，按週年利率5%計算之利息、執行費6,40
    0元之範圍内，收取對蔡國華之債權或為其他處分，於期限
    屆至得收取時，蔡國華亦不得對被上訴人清償。並發函檢還
    債權憑證予上訴人，通知上訴人應於債權屆期時，提出執行
    名義正本具狀向臺南地院聲請收取。
  ㈣上訴人於110年7月8日持系爭債權憑證及前開函文，向臺南地
    院聲請強制執行，經臺南地院以110年度司執字第62126號給
    付票款執行事件受理（即系爭62126號執行事件)。
  ㈤被上訴人於110年7月16日具狀向臺南地院聲請停止系爭62126
    號強制執行程序，經臺南地院110年度聲字第117號裁定移送
    本院，並經本院於110年9月2日以110年度聲字第72號裁定「
    聲請人（即本件被上訴人）供擔保新臺幣8萬元後，臺灣臺
    南地方法院110年度司執字第62126號給付票款執行事件之強
    制執行程序，於本院110年度上易字第159號債務人異議之訴
    等事件判決確定、和解或撤回前，應暫予停止」。
五、兩造爭執事項：
　㈠被上訴人請求確認上訴人所持系爭債權憑證對被上訴人之票
    款請求權不存在，有無理由？
  ㈡被上訴人請求上訴人不得持系爭債權憑證對被上訴人為強制
    執行，有無理由?
  ㈢被上訴人請求撤銷系爭62126號、123167號強制執行程序，有
    無理由？
六、得心證之理由：
　㈠按票據上之權利，對匯票承兌人及本票發票人，自到期日起
    算；見票即付之本票，自發票日起算；3年間不行使，因時
    效而消滅。對支票發票人自發票日起算，1年間不行使，因
    時效而消滅；發票人應照匯票文義擔保承兌及付款。但得依
    特約免除擔保承兌之責；第29條之規定，於背書人準用之，
    票據法第22條第1項、第29條第1項、第39條分別定有明文。
    又消滅時效因起訴而中斷。時效中斷者，自中斷之事由終止
    時，重行起算。經確定判決或其他與確定判決有同一效力之
    執行名義所確定之請求權，其原有消滅時效期間不滿5年者
    ，因中斷而重行起算之時效期間為5年。民法第129條第1項
    第3款、第137條第1、3項亦有明文。次按消滅時效完成後，
    如債權人依原執行名義或債權憑證聲請法院再行強制執行時
    ，亦不生中斷時效或中斷事由終止重行起算時效之問題，債
    務人自非不得對之提起債務人異議之訴，以排除該執行名義
    之執行（最高法院89年度台上字第1623號判決參照）。
　㈡查上訴人以其持有經被上訴人背書之系爭支票，向臺南地院
    請求被上訴人給付票款，經系爭判決裁判被上訴人應給付上
    訴人800,000元，及自91年3月11日起至清償日止，按週年利
    率5%計算之利息，系爭判決並於93年1月27日確定在案，而
    上訴人自取得系爭判決後，迄至109年12月10日始持系爭判
    決及確定證明書，以被上訴人無財產可供執行，聲請臺南地
    院核發系爭債權憑證，為兩造所不爭執（不爭執事項㈠㈡），
    則依首揭說明，上訴人對被上訴人之票款請求權，因原有消
    滅時效期間不滿5年，而自系爭判決確定後，重行起算5年之
    時效，已於98年1月27日時效完成，上訴人縱於109年12月10
    日再持系爭確定判決，對被上訴人為強制執行，亦不生中斷
    時效或中斷事由終止重行起算時效之問題，是被上訴人主張
    系爭支票之票款請求權，已罹於時效而消滅，請求確認上訴
    人所持系爭債權憑證對被上訴人之票款請求權不存在，及不
    得持系爭債權憑證為執行名義對被上訴人為強制執行，暨撤
    銷系爭123167號執行事件之強制執行程序，均屬有據。至於
    被上訴人追加請求系爭62126號執行事件對被上訴人所為之
    強制執行程序應予撤銷部分，核諸系爭62126號執行事件受
    理上訴人強制執行之聲請後，因被上訴人聲請停止執行在案
    ，而尚未核發執行命令等情，業經本院調閱前開執行案卷核
    閱綦詳，系爭62126號執行事件既未對被上訴人有何強制執
    行程序，則被上訴人所為前開追加請求，為無理由，不應准
    許。
　㈢上訴人雖抗辯系爭判決係以請求給付借款事件審理，可見被
    上訴人積欠上訴人之80萬元係借款，請求權應自109年12月1
    8日至114年12月17日，尚未罹於時效云云，並提出臺南地院
    93年度聲字第158號裁定影本為證（本院卷二第181頁），惟
    查，前開裁定係就系爭判決，確定被上訴人應負擔之訴訟費
    用額，其案由欄亦記載係給付票款事件，雖其理由欄載為「
    聲請人與相對人間請求給付借款事件」，然核諸系爭判決內
    容（臺南地院109年度司執字第120312號案卷所附系爭判決
    、不爭執事項㈠），上訴人係依票據法律關係請求被上訴人
    給付票款，並經系爭判決認定被上訴人應負票據上背書人責
    任，而判決上訴人勝訴，並未論及借款關係，是上訴人此部
    分所辯，並無可採。
　㈣又上訴人抗辯被上訴人於臺南地院109年度司執字第120312號
    強制執行事件中，並未為時效抗辯，原審判決遽而認定該債
    權之請求權已罹於時效消滅，顯有未當，且上訴人至109年1
    2月10日以系爭判決及確定證明書向臺南地院聲請強制執行
    ，並經臺南地院核發債權憑證，原審未查明被上訴人是否早
    已知悉上訴人對其聲請強制執行，而未提出異議，應認被上
    訴人已拋棄時效利益云云；查上訴人於109年12月10日持系
    爭判決及確定證明書向臺南地院聲請強制執行，係以被上訴
    人無財產可供執行，而直接聲請核發債權憑證，並經臺南地
    院109年度司執字第120312號執行事件核發系爭債權憑證（
    不爭執事項㈡），且前開執行事件未曾通知被上訴人一節，
    亦經本院調閱前開執行案件核閱綦詳，被上訴人自無從為異
    議或時效抗辯，是上訴人前開所辯，亦無可採。
　㈤再上訴人抗辯依證人吳哲夫於原審及本院之證述，被上訴人
    曾於108年10月8日向上訴人承諾會將所有積欠上訴人之190
    萬元債務（含本案80萬元債務)優先清償，確實已拋棄時效
    利益，依民法第144條第2項後段規定，被上訴人不得以時效
    完成而拒絕給付云云，雖舉證人吳哲夫為證，惟為被上訴人
    所否認，查：
　⒈證人吳哲夫雖於本院證稱：「（問：108年10月8日有無與兩
    造碰面？）有碰面…當天被上訴人原本跟律師坐車，繞一圈
    回來後騎機車，因為我當時在法院的郵局那邊等有看見，而
    上訴人騎機車去跟那輛車，我在那邊等。繞回來之後被上訴
    人騎她的機車，上訴人也繞回來了，我們就開始跟被上訴人
    的機車。被上訴人就開始轉彎，一直轉彎，本來我跟上訴人
    是跟在被上訴人後面，上訴人突然騎過去就把她攔下來，我
    就慢慢騎過去停在他們的後面。當時上訴人的機車斜擋在被
    上訴人的機車前，而我的機車就停在被上訴人的機車後面，
    我的機車緊貼著被上訴人的機車後面，頂多距離5、10公分
    。上訴人從機車上走下來跟被上訴人講話，他們二人的位置
    離我差不多遠。後來上訴人拿出一疊紙本給被上訴人看，說
    你欠我20、80、90，什麼時候要還給我？被上訴人跟上訴人
    說不要再跟蹤我了，我這次跟人家告，告贏了我會優先還給
    你。然後兩造的口氣很不好，大概在吵架，吵架內容我沒有
    仔細記，兩人爭得面紅耳赤。（問：當天上訴人拿的一疊紙
    本，證人有無看到內容為何？）沒有看到。應該是債權憑證
    或是借據之類的，因為上訴人有跟我說你看這疊，這是她欠
    我的，這是上訴人在出發前跟我說的。（問：當天兩造談話
    時間大約多久？）大約3-5分鐘。後來就各自解散，上訴人
    的機車因為擋在前面所以上訴人先移走並離開但是騎不快，
    而被上訴人就騎很快離開，我就騎回家了。（問：當天你與
    上訴人後來是否有碰面？）沒有。（問：當天兩造有無達成
    什麼協議？）她說要還他，就是說這3筆錢一定要等我告贏
    了就有錢還你，不然我沒有錢可以還你。（問：當天兩造有
    無談到利息問題？）沒有仔細聽到。（問：當天上訴人所拿
    的文件，被上訴人有沒有看？）她就大概表面看一下而已，
    沒有接過去看，上訴人督過去，她就看一下表面而已」等語
    （本院卷二第145-148頁）。
　⒉惟核諸證人吳哲夫於另案（臺南地院110年度簡上字第53號債
    務人異務之訴事件）既證稱：「（問：你當時有聽到多少金
    額嗎？）因為我當時有離一點距離，不到一個車身，我當下
    聽得很清楚，但現在已經忘記具體金額了，大概一百九十幾
    萬」等語（本院卷二第161頁），則其嗣後於本院證稱108年
    10月8日當天上訴人有向被上訴人說：「你欠我20、80、90
    （萬元）」等語，已難憑採；參以證人吳哲夫證稱上訴人係
    斜擋在被上訴人機車前，伊則停在被上訴人機車後面，距離
    被上訴人機車後面頂多5、10公分，則其既證稱有聽見上訴
    人向被上訴人說話之其他內容，卻證稱沒有仔細聽到兩造有
    無談及利息問題，亦與經驗法則有違；再者，證人吳哲夫證
    稱當天上訴人有從機車上走下來跟被上訴人講話，且伊與兩
    造各自散開後，未再與上訴人碰面等情，亦與上訴人陳稱當
    天3人都坐在機車上面，伊與被上訴人談話時，2人都騎機車
    併排，嗣伊回到家後，又出門到證人吳哲夫家找吳哲夫等語
    （本院卷二第145頁）之情節不符，是依證人吳哲夫之證述
    ，尚難逕認被上訴人於108年10月8日有允諾給付上訴人系爭
    票款之意思表示。
  ㈥另上訴人主張系爭123167號執行事件，已由執行法院核發執
    行命令在案，並發回系爭債權憑證，則該執行程序業已終結
    ，依強制執行法第14條第1項規定，被上訴人提起本件異議
    之訴，自非合法云云，查系爭123167號執行事件，於核發禁
    止命令後，雖將系爭債權憑證發還上訴人，並依民刑事案件
    編號計數分案報結實施要點第58項第13款報結，惟按關於金
    錢債權之強制執行事件，具有下列各款情形之一，報結之：
    發給憑證：依強制執行法第27條，由執行法院發給憑證交
    債權人收執者，民刑事案件編號計數分案報結實施要點第58
    項第13款定有明文，而強制執行法第27條係規定「債務人無
    財產可供強制執行，或雖有財產經強制執行後所得之數額仍
    不足清償債務時，執行法院應命債權人於一個月內查報債務
    人財產。債權人到期不為報告或查報無財產者，應發給憑證
    ，交債權人收執，載明俟發見有財產時，再予強制執行。債
    權人聲請執行，而陳明債務人現無財產可供執行者，執行法
    院得逕行發給憑證」，核諸系爭123167號執行事件僅核發禁
    止命令，尚未核發收取命令（不爭執事項㈢），且該執行事
    件發還系爭債權憑證予上訴人，亦非因債務人無財產可供執
    行，自與強制執行法第27條之情形不同，是系爭123167號執
    行事件與系爭62126號執行事件應屬上訴人聲請執行被上訴
    人對蔡國華債權之同一強制執行程序，自難認強制執行程序
    已終結，是上訴人前開主張，亦無可採。
  ㈦至於被上訴人主張系爭支票背面「陳姁祺」之印章非被上訴
    人所有云云，按強制執行法第14條第1項規定之債務人異議
    之訴，須執行名義成立後，有消滅或妨礙債權人請求之事由
    發生，或以裁判為執行名義者，為異議原因之事實發生在前
    訴訟言詞辯論終結後，始得提起（最高法院110年度台上字
    第513號判決參照），被上訴人前開主張，既非屬系爭債權
    憑證所由系爭判決言詞辯論終結後，發生之消滅或妨礙債權
    人請求之事由，自不足採。
七、綜上所述，被上訴人依強制執行法第14條第1項規定，請求
    確認上訴人所持系爭債權憑證對被上訴人之票款請求權不存
    在、上訴人不得持系爭債權憑證為執行名義對被上訴人為強
    制執行、請求撤銷系爭123167號執行事件之強制執行程序，
    均有理由，應予准許。原審為上訴人敗訴之判決，並無不合
    。上訴意旨指摘原審判決不當，求予廢棄改判，為無理由，
    應駁回上訴。被上訴人追加請求系爭62126號執行事件對被
    上訴人所為之強制執行程序應予撤銷，為無理由，應予駁回
    。
八、本件事證已臻明確，兩造其餘攻擊或防禦方法及所用之證據
    ，經本院斟酌後，認均不足以影響本判決之結果，爰不逐一
    論列，附此敘明。
九、據上論結，本件上訴、被上訴人追加之訴均為無理由，依民
    事訴訟法第449條第1項、第79條，判決如主文。
中　　華　　民　　國　　111 　年　　3 　　月　　22　　日
                  民事第二庭    審判長法  官  吳上康

                                      法  官  李素靖

                                      法  官  林育幟
上為正本係照原本作成。
不得上訴。　　　　　　　　　　　　　　
中　　華　　民　　國　　111 　年　　3 　　月　　22　　日

                                      書記官  羅珮寧